臺灣宜蘭地方法院民事判決
110年度訴字第515號
原      告  藍基萬  

訴訟代理人  游儒倡律師
被      告  藍基輝  

            藍基文  

            藍睿清  

            藍謝秀寶



上列當事人間分割共有物事件，本院於民國111年3月23日言詞辯
論終結，判決如下：
    主  文
兩造共有坐落宜蘭縣○○鄉○○段000○000地號土地應合併分割，如
附圖（即宜蘭縣羅東地政事務所110年8月3日土地複丈成果圖）
編號A（2939.93平方公尺）分歸原告取得、編號B（2351.94平方
公尺）分歸被告藍基文取得、編號C（2351.94平方公尺）分歸藍
基輝取得、編號D（2351.94平方公尺）分歸被告藍謝秀寶取得、
編號E（2351.94平方公尺）分歸被告藍睿清取得。
原告、被告藍謝秀寶應補償被告藍基文、藍基輝、藍睿清如附表
二所示之金額。
訴訟費用由兩造依附表一「所有權應有部分與價值」欄所載比例
負擔。
    事實及理由
一、本件被告藍基文經合法通知，未於最後言詞辯論期日到場，
    核無民事訴訟法第386條所列各款情形，爰依原告之聲請，
    其一造辯論而為判決。
二、原告主張：兩造共有坐落宜蘭縣○○鄉○○段000○000地號土地
    （以下合稱系爭兩筆土地，或分稱系爭592地號土地、系爭5
    93地號土地），各共有人所有權應有部分均如附表一所示。
    系爭兩筆土地並無不能分割之情事，惟兩造無法達成分割協
    議，又系爭兩筆土地上已有原告建屋使用部分土地，且鄰地
    即同段594地號土地亦為原告所有，而共有人即被告藍基文
    、藍基輝就分配位置與土地利用也均有共識，故系爭兩筆土
    地應合併分割，其中附圖編號A分歸原告取得、附圖編號B分
    歸被告藍基文取得、附圖編號C分歸被告藍基輝取得、附圖
    編號D分歸藍睿清取得、附圖編號E分歸藍謝秀寶取得。
三、被告部分：被告藍謝秀寶稱如無法分得附圖編號A部分土地
    的話，則希望分得附圖編號D部分土地等語；被告藍基輝、
    藍基文則同意原告之分割方案等語；被告藍睿清則表示分得
    何部分均無意見，亦同意原告主張之分割方案或依原告分割
    方案與被告藍謝秀寶互換也可以等語。
四、按「各共有人，除法令另有規定外，得隨時請求分割共有物
    ，但因物之使用目的不能分割或契約訂有不分割之期限者，
    不在此限。」、「共有人相同之數不動產，除法令另有規定
    外，共有人得請求合併分割」。民法第823條第1項、第824
    條第5項分別定有明文。查原告主張系爭兩筆土地為兩造共
    有，所有權應有部分均如附表一所示，且系爭兩筆土地相鄰
    、共有人相同等情，此有土地登記謄本可參（見本院卷第57
    頁至第62頁），是原告請求合併分割系爭兩筆土地，依前述
    說明，自應准許。
五、次按，分割共有物之訴，應由法院斟酌當事人之聲明、共有
    物之使用現況、共有物之性質、經濟效用及全體共有人之利
    益等事項，依職權為適當之分配。經查：
  ㈠系爭592地號土地周邊為雜木叢生，且有排水溝渠及蓄水池；
    系爭593地號土地現況有一間田園餐廳坐落，地面鋪碎石及
    草皮，部分雜木叢生，有排水溝渠及蓄水池。系爭兩筆土地
    周遭有零星住宅，商業機能不發達。又其中附圖編號A部分
    坐落有門牌號碼為宜蘭縣○○鄉○○○路00巷00號房屋，目前經
    營田媽媽餐廳；附圖編號E部分則為中城二路之道路區分為
    二，且北側地勢低於路面的草地上有芭蕉樹，南側雜草叢生
    ，西側以溪溝為界等情，業經本院現場勘驗明確，有勘驗筆
    錄及照片可佐（見本院卷第83頁至第91頁），而原告主張依
    附圖所示分割方案，將系爭兩筆土地合併分割，由原告取得
    附圖編號A部分、被告藍基文取得附圖編號B部分、被告藍基
    輝取得附圖編號C部分，符合原告使用現況以及被告藍基文
    、藍基輝之意願。至於被告藍謝秀寶抗辯希望分得附圖編號
    A部分等語。但查，附圖編號A部分上有原告起造之農舍坐落
    已如前述，故附圖編號A部分土地如分歸被告藍謝秀寶取得
    ，則農舍與坐落土地權屬不同，徒增法律關係複雜，並恐減
    損上述農舍之使用，尚非適合之分割方法。又附圖編號D、E
    部分，雖原告主張分歸被告藍睿清、藍謝秀寶取得等語，但
    被告藍謝秀寶陳稱較希望取得附圖編號D部分等語，而被告
    藍睿清亦同意取得附圖編號E部分等語，則考量當事人之意
    願，認將附圖編號D分由藍謝秀寶取得、附圖編號E分由被告
    藍睿清取得，亦屬適當。
  ㈡綜合上情，考量系爭兩筆土地現狀上已有搭蓋農舍之使用情
    況，提升土地整合效用，及共有人之意願等情，將系爭兩筆
    土地合併分割，如附圖編號A由原告取得、附圖編號B由被告
    藍基文取得、附圖編號C由被告藍基輝取得、附圖編號D由藍
    謝秀寶取得、附圖編號E由藍睿清取得，應屬適當之分割方
    法。
六、又以原物為分配時，如共有人中有未受分配，或不能按其應
    有部分受分配者，以金錢補償之，民法第824條第3項規定可
    稽。又共有物之原物分割，依民法第825條規定觀之，係各
    共有人就存在於共有物全部之應有部分互相移轉，使各共有
    人取得各自分得部分之單獨所有權。故原物分割而應以金錢
    為補償者，倘分得價值較高及分得價值較低之共有人均為多
    數時，該每一分得價值較高之共有人即應就其補償金額對於
    分得價值較低之共有人全體為補償，並依各該短少部分之比
    例，定其給付金額，方符共有物原物分割為共有物應有部分
    互相移轉之本旨（最高法院85年台上字第2676號判例意旨參
    照）。查本院囑託上為不動產估價師事務所鑑定系爭兩筆土
    地依附圖之分割方法於分割後各筆土地價值及總價如附表一
    備註欄所示。而依系爭兩筆土地共有人應有部分比例核算，
    兩造就系爭兩筆土地按其應有部分比例之價值、分割後各共
    有人取得之土地價值，亦如附表一「所有權應有部分與價值
    」與「分得之土地與價值」欄所示。故分割後取得土地價值
    逾按其應有部分計算之價值，屬應為補償之共有人即原告、
    被告藍謝秀寶；至於分割後取得土地價值低於按其應有部分
    計算之價值之共有人屬應受補償之共有人即被告藍基文、藍
    基輝與藍睿清，是應為補償之共有人應依上述比例定給付額
    之方式分別給付各個應受補償之共有人如附表二所示之金額
    。
七、復按共有人自共有物分割之效力發生時起，取得分得部分之
    所有權。應有部分有抵押權或質權者，其權利不因共有物之
    分割而受影響。但有下列情形之一者，其權利移存於抵押人
    或出質人所分得之部分：一權利人同意分割。二權利人已參
    加共有物分割訴訟。三權利人經共有人告知訴訟而未參加，
    民法第824條之1第1項、第2項復有明文。查原告已將系爭59
    3地號土地所有權應有部分42分之10設定抵押權予宜蘭縣冬
    山鄉農會乙節，有系爭593地號土地登記謄本在卷可參，經
    本院依原告聲請對前開抵押權人為訴訟告知（見本院卷第13
    3頁、第158頁），受告知人於本院言詞辯論終結前亦未對抵
    押權之轉載為反對意思表示，依上開規定，其抵押權於本件
    分割共有物判決確定時，移存至原告所分得之部分。又民法
    第824條之1第2項但書各款規定，乃法律明文規定之法定效
    果，無庸當事人為任何聲明，縱有所聲明，亦無庸於判決主
    文內諭知，僅於判決理由中說明為已足（臺灣高等法院暨所
    屬法院98年度法律座談會研討意見參照），本院自無須於判
    決主文為諭知，併此敘明。
八、綜上所述，原告請求合併分割系爭兩筆土地，應予准許。本
    院斟酌系爭兩筆土地之使用狀況、兩造意願、經濟效用及全
    體共有人之利益等情事，認系爭兩筆土地應合併分割如主文
    第1項所示，且應為補償人應依如附表二所示之金額，分別
    補償應受補償人，爰判決如主文第1、2項所示。
九、末按，因共有物分割、經界或其他性質上類似之事件涉訟，
    由敗訴當事人負擔訴訟費用顯失公平者。法院得酌量情形，
    命勝訴之當事人負擔其一部，民事訴訟法第80條之1定有明
    文。查本件分割共有物之訴，核其性質屬形成訴訟，法院本
    不受原告聲明分割方案之拘束，如准予裁判分割，原告之訴
    即為有理由，並無敗訴與否之問題，況兩造本可互換地位，
    原告起訴雖於法有據，然被告之應訴乃法律規定所不得不然
    ，且兩造均因本件裁判分割而均蒙其利，故應按附表一「所
    有權應有部分與價值」欄比例所示分擔本件訴訟費用。
中　　華　　民　　國　　111 　年　　4 　　月　　13　　日
                  民事庭法　官  蔡仁昭
以上正本係照原本作成。
如對本判決上訴，須於判決送達後二十日內向本院提出上訴狀，
同時表明上訴理由；如已於本判決宣示後送達前提起上訴者，應
於判決送達後十日內補具上訴理由（均須按他造當事人之人數附
繕本）。
如委任律師提起上訴者，應一併繳納上訴審裁判費
中　　華　　民　　國　　111 　年　　4 　　月　　13　　日
                    　　書記官　劉婉玉                 
附表一
編 號 共有人 所有權應有部分與價值 分得之土地與價值 應為或應受之補償 一 藍基萬 42分之10 8,276,192元 如附圖編號A（面積2939.93平方公尺)，價值為8,909,000元 應為補償 632,808元 二 藍基文 42分之8 6,620,952元 如附圖編號B（面積2351.94平方公尺），價值為6,241,000元 應受補償 379,952元 三 藍基輝 42分之8 6,620,952元 如附圖編號C（面積2351.94平方公尺），價值為6,241,000元 應受補償 379,952元 四 藍謝秀寶 42分之8 6,620,952元 如附圖編號D（面積2351.94平方公尺），價值為6,821,000元 應為補償 200,048元 五 藍睿清 42分之8 6,620,952元 如附圖編號E（面積2351.94平方公尺），價值為6,548,000元 應受補償 72,952元 
備註： 一、系爭592、593地號土地為兩造共有，所有權應有部分均如上所載。 二、依上為不動產不動產估價師事務所之估價報告書：系爭兩筆地號土地經合併後之市價總價為34,760,000元，合併分割後如附圖編號A市價為8,909,000元、如附圖編號B市價為6,241,000元、如附圖編號C市價為6,241,000元、如附圖編號D市價為6,821,000元、如附圖編號E市價為6,548,000元。 三、金額單位均為新臺幣。 

附表二
 應為補償人 應受補償人      藍基文 藍基輝 藍睿清  應為補償總金額 藍基萬 288,689元 288,689元 55,430元  632,808元 藍謝秀寶 91,263元 91,263元 17,522元  200,048元 應受補償總金額 379,952元 379,952元 72,952元  單位：新臺幣